臺灣高雄地方法院刑事判決　　　　　　　　　　　　　九十一年易字第二六一九號
　　公　訴　人　臺灣高雄地方法院檢察署檢察官
　　被　　　告　丙○○
右列被告因詐欺案件，經檢察官提起公訴（九十一年度偵字第一一七五四號），本院
判決如左：
    主  文
丙○○無罪。
    理  由
一、公訴意旨略以：被告丙○○因遭倒債，經濟狀況已陷週轉不靈之境，竟意圖為自
    己不法之所有，於民國八十六年七月間某日，利用其承保客戶乙○○甫因先生死
    亡，向安泰人壽保險股份有限公司領得新台幣（下同）二百萬元之保險金，且知
    乙○○每月工作薪資僅一萬多元之際，即向乙○○詐稱其所服務之康健保險股份
    有限公司（以下簡稱康健保險公司）需用款項，欲借用一百萬元，每月可付利息
    一萬七千五百元，此收入可作補貼家用等方式，致使乙○○陷於錯誤而如數借貸
    ，丙○○並簽發以合作金庫前金支庫為付款人，票面金額一百萬元、票號ＰＡ0
    000000號、發票日為八十八年二月二日之支票乙紙交付供為擔保，嗣被告
    於支付十一個月之利息後即逃逸無蹤，乙○○始知受騙，因而認為被告丙○○涉
    犯刑法第三百三十九條第一項之詐欺取財罪嫌云云。
二、按犯罪事實應依證據認定之，無證據不得推定其犯罪事實；又不能證明被告犯罪
    者，應諭知無罪之判決，刑事訴訟法第一百五十四條、第三百零一條第一項分別
    定有明文。次按認定不利於被告之事實，須依積極證據，苟積極證據不足為不利
    於被告事實之認定，即應為有利於被告之認定，更不必有何有利之證據；另告訴
    人之指訴，係以使被告受刑事訴追為目的，是其陳述是否與事實相符，仍應調查
    其他證據以資審認；而認定犯罪事實所憑之證據，雖不以直接證據為限，間接證
    據亦包括在內，然而無論為直接或間接證據，其為訴訟上之證明，須於通常一般
    人均不致有所懷疑，而得確定其為真實之程度者，始得據為有罪之認定；且刑法
    第三百三十九條第一項詐欺罪之成立，以意圖為自己或第三人不法之所有，以詐
    術使人陷於錯誤，而將本人或第三人之物交付為要件。所謂以詐術使人交付，必
    須被詐欺人因其詐術而陷於錯誤，若所用之方法不能認為詐術，亦不致使人陷於
    錯誤，即不構成該罪，最高法院分別著有三十年上字第八一六號、五十二年臺上
    字第一三ＯＯ號及四十六年臺上字第二六○號判例足資參照。
三、公訴人認被告丙○○涉有詐欺取財罪嫌，無非以被告自承確有簽發支票向告訴人
    乙○○借款一百萬元，告訴人之指訴及支票一紙為其論罪之主要依據。訊據被告
    丙○○固不諱言有於八十六年七月間，向告訴人借款一百萬元並簽發一百萬元支
    票一紙予告訴人等事實，惟堅決否認有何詐欺取財犯行，辯稱：伊當時確實有向
    告訴人借貸一百萬元，但那是私人間之借貸，並未以康健保險公司名義向告訴人
    訛借任何金錢，且伊借款當時本金及利息部分都是開個人之支票給告訴人，借貸
    期間也都按時繳付利息，後來因為投資珠寶生意遭人倒帳，導致經濟狀況不佳才
    無法還錢，但無詐欺之意思等語。經查：
（一）被告丙○○於八十六年七月間，曾向告訴人乙○○借款一百萬元，期間曾支付
      達十一個月，每月一萬七千五百元之利息，迄今尚未完全清償之事實，業據被
      告坦承不諱，核與告訴人指訴之情節相符，並有被告簽發之面額為一百萬元支
      票一紙在卷可稽，足見告訴人確有交付一百萬元予被告及被告曾支付利息之事
      實堪予認定。而告訴人固迭於偵查時一再指陳被告假借康健保險公司名義向其
      借款，使其陷於錯誤而交付一百萬元予被告云云，惟此部分之指訴並無其他證
      據可資佐證，而證人即告訴人之妹妹甲○○雖於偵查及本院審理時陳稱：告訴
      人係於八十八年十月間，因被告未依約給付利息且未清償借款，事後才告知此
      事等語（詳見九十一年度偵字第一一七五四號卷第二十五頁；本院九十一年十
      月四日訊問筆錄），然對照證人知悉上情時間係於八十八年十月間，與本案發
      生時點係八十六年七月間相較以觀，證人純係事後經由告訴人單方陳述所得，
      並非於被告向告訴人借錢是時在場聞問之人，故其證言亦無足證明告訴人上開
      指訴確為真實。
（二）另告訴人於本院審理時陳稱：「（問：她跟你說保險公司要向妳借錢，妳為何
      會相信）我認為保險公司不會騙人」等語（見本院九十一年十月四日訊問筆錄
      ），對照告訴人嗣後於本院審理時與被告對質後，另陳稱：「她（指被告）本
      來有跟我說是康健公司要借的，後來我在銀行把錢領出來交給被告後，她交她
      個人的支票給我，我問她為什麼不用康健的名義，這時她才跟我說是她個人要
      借的」等語以觀（詳見本院九十一年十月二十五日審判筆錄），姑不論被告是
      否曾以康健保險公司名義借款，依告訴人上開所陳，至少被告於取得現金是時
      即立即向告訴人表明上開金額實係個人借款並簽發個人支票供保，則告訴人亦
      明知上開借款行為業與康健公司無關。從而，苟若告訴人同意借款是時，係因
      被告向之訛稱係代表康健保險公司借款，因而陷於錯誤才將上開一百萬元金額
      交付予被告屬實，則被告於取得現金並交付其個人支票供為擔保之際，既已表
      明實係其個人名義借款，告訴人既已知悉本件借款對象及理由與被告初始之告
      知有所不同，如認有受騙之慮，理應立即表明不借或欲將交付之款額取回方屬
      合理，然告訴人於得知上情後，不僅當場未見進一步之索款舉動，尚且坦然借
      款予被告並收取達十一個月，每月一萬七千五百元之利息，此顯與一般常理未
      合；再者，被告如欲以公司名義向告訴人訛借金錢，嗣後竟又以自己名義簽發
      支票供保再告知實係個人借款，如此作為實有前後矛盾之處，亦與一般詐欺取
      財犯罪常情不合，是告訴人此部分之指訴乖離常情甚鉅，無從採憑，難認告訴
      人有因受被告詐術陷於錯誤而交付金錢可言。
（三）承前所述，被告丙○○於取得借款後，尚以個人支票供為本金及利息擔保，足
      見被告辯稱本件借款純係個人借款一節，洵非子虛，告訴人雖另指陳：被告向
      其表明為個人名義借款後，一再向其陳稱相同之其他借貸行為均有按時還款云
      云，惟被告如此說詞，亦與一般民間借貸常情相符，並無任何施用詐術之處，
      酌以被告如果自始即有詐欺意圖，大可於取得借款後，逃逸無蹤，又何須逐月
      支付達十一個月，每月一萬七千五百元利息，亦與一般詐欺取財犯行有違，益
      徵被告主觀上並無意圖不法所有之詐欺故意甚明。
四、綜上所述，被告既無為自己不法所有之意圖，復未有對於告訴人施用詐術致之陷
    於錯誤之行為，揆諸首揭說明，被告所為即與刑法第三百三十九條第一項詐欺取
    財罪之犯罪構成要件不合。此外，本院遍查全卷，復查無其他積極證據足資審認
    被告確有公訴人所指之犯行，揆諸前揭說明，既不能證明被告犯罪，依法自應為
    無罪之諭知。
據上論斷，應依刑事訴訟法第三百零一條第一項，判決如主文。
本案經檢察官陳俊宏到庭執行職務。
中      華      民      國     九十一     年      十一     月     八    日
                     臺灣高雄地方法院刑事第六庭
                                     法  官  邱  基  峻
右正本證明與原本無異。
如不服本判決，應於判決送達後十日內，向本院提出上訴狀。
                                      書記官  顏  平  國
中    華    民    國      九十一      年      十一      月      八      日
